【裁判字號】    88,自,48
【裁判日期】    900731
【裁判案由】    詐欺
【裁判全文】
臺灣苗栗地方法院刑事裁定                            八十八年度自字第四八號
    自  訴  人  丙○○
    被      告  乙○○
右列被告因詐欺案件，經自訴人提起自訴，本院裁定如左：
    主  文
自訴駁回。
    理  由
一、本件自訴意旨略以：被告乙○○意圖為自己不法之所有，於民國八十八年七月二
    十八日，以生活困濟為由向自訴人借款新台幣（下同）一百八十五萬零五百元，
    並以自宅所有權之權狀交付自訴人抵押及簽發本票二張，嗣後被告以借看權狀為
    由，帶走該筆權狀，旋即避不見面，屢經催討債務亦求償無門，因認被告涉有刑
    法第三百三十九條第一項詐欺取財罪嫌等語。
二、按法院或受命法官於自訴案件第一次審判期日前訊問及調查結果，如認為案件有
    刑事訴訟法第二百五十二條至第二百五十四條之情形者，得以裁定駁回其自訴，
    同法第三百二十六條第三項定有明文。次按告訴人之告訴（自訴人亦同），係以
    使被告受刑事訴追為目的，是其陳述是否與事實相符，仍應調查其他證據以資審
    認，亦有最高法院五十二年臺上字第一三００號判例要旨可為參照。又刑法第三
    百三十九條之詐欺罪，必須行為人自始基於不法所有之意圖，以詐術使人交付財
    物，始能構成，所謂以詐術使人交付，必須被詐欺人因其詐術而陷於錯誤，若其
    所用方法，不能認為詐術，亦不致使人陷於錯誤，即不構成該罪，最高法院四十
    六年臺上字第二六０號著有判例。至於民事債務當事人間，若有未依債務本旨履
    行給付之情形，在一般社會經驗而言，原因非一；其因不可歸責之事由無法給付
    ，或因合法得對抗他造主張抗辯而拒絕給付，甚至債之關係成立後，始行惡意遲
    延給付，皆有可能，非必出於自始無意給付之詐欺犯罪一端；又刑事被告依法不
    負自證無罪之義務，故在別無積極證據之情形下，自難違反刑事訴訟法第一百五
    十四條之規定，以被告單純債務不履行之狀態，推定被告自始即有不法所有之意
    圖而施用詐術。
三、訊據被告乙○○固坦承向自訴人借款迄未清償完畢之事實，惟堅詞否認有何詐欺
    情事，辯稱：伊係陸續向自訴人借錢，且自借款時起即按約定給付利息至八十八
    年五月份，之後因身體不好，有憂鬱症無法工作，且女兒謝碧雲生病需開刀住院
    ，遂無法如期付款，伊曾與自訴人達成協議，承諾按月攤還一萬元，協議二年半
    還清，伊於八十八年十月份商請自訴人提供郵帳號以利每月匯款一萬元，惟自訴
    人以伊有企圖且尚在訴訟中予以拒絕，伊並非施用詐術向自訴人騙取金錢等語（
    參見本院卷二九至三十頁、四十頁、五一頁筆錄）。經查：
（一）自訴人自承：被告自八十六年間陸續向其借款，於八十七年十一月五日借最後
      一筆，總數計為一百八十五萬元，她說借錢週轉，不知做何事，當時被告係伊
      之好友，感情甚佳，一向對伊很好，伊等均在一起，錢已陸續借很久了，不是
      一口氣借一百多萬的，之前有還伊，她有算利息給伊，一直到八十八年五月就
      不清楚，於八十八年七月二十八日交付伊二張本票，先前於八十七年九月曾交
      付權狀予伊，惟於八十八年三月初借假藉看一下，拿去後即未再還伊，被告取
      回權狀時給付還很正常等語（本院卷十二頁、三一頁、第五一頁反面、第六四
      、六五頁筆錄），核與被告所辯情節大致相符，顯見，自訴人與被告乙○○之
      間本即屬熟識，且為好友，感情甚篤，被告先前還款情形亦正常，且如期幾付
      利息，借款關係亦久，自訴人始會陸續借予金錢甚明，且對被告需錢週轉之財
      務狀況，亦難委為不知，難認被告借錢時有施用何詐術及自訴人交付借款予被
      告時有何陷於錯誤情事。
（二）自訴人指訴被告曾於八十七年九月交付權狀予伊收執，於八十八年三月初取回
      後即未再還伊，此亦為被告所自承，惟被告向自訴人借款之時間係自八十六年
      迄八十七年十一月五日，且係陸續借貸，取回權狀時還款情形亦正常，已如前
      述，則被告取回權狀時，自訴人均未再交付現金予被告甚明。再觀以自訴人提
      出曾代被告保管之苗栗市○○段０二九五之０００一地號、苗栗市○○段０二
      四九之０００四地號土地登記謄本及座落苗栗市○○段０二九九六之０００建
      號、苗栗市○○段０二０五三之０００建號建物登記謄本所示（本院卷十三至
      二十頁），其中西山段０二四九之０００四地號土地及０二０五三之０００建
      號早於八十四年七月四日即同時設定最高限額六百六十萬元予臺灣省合作金庫
      ，自訴人對於被告之債務情形，尚難委為不知，且其亦自承均未要求被告將前
      述土地、建物設定抵押予伊（參見本院卷六五頁筆錄），難以被告事後取回權
      狀甚且將其中苗栗市○○段０二九五之０００一地號及第０二九九六之０００
      建號設定抵押予他人等情，遽認被告於借款時有何施用詐術行為。
（三）另自訴人雖提出八十八年七月二十八日簽發，票面金額分別為一百七十萬元、
      十五萬零五百元之本票影本二紙（本院卷第五頁），資為被告欠款未還之依據
      ，惟被告自始即承認與自訴人間之債務，且供陳先於八十八年七月二十七日簽
      發票面金額一百八十五萬元本票，在該本票背面寫明：「甲方乙○○以每月壹
      萬元，按月償還乙方丙○○，恐空口無憑，故以此本票為憑證等語」，並經自
      訴人親自簽名，惟因與自訴人間再於同年月二十八日另達成還款協議，伊承諾
      按月攤還一萬元，協議二年半還清，同時將對第三人甲○○十五萬零五百元之
      債權轉讓予自訴人，並書立借據，同日伊再開立自訴人提出之前述本票二紙，
      目的係十五萬五千元那張本票用以抵甲○○之錢，若甲○○有將借款交付自訴
      人，伊則取回該張本票，若無，自訴人仍可執此本票及另張票面金額為一百七
      十萬本票行使權利，合計金額仍為一百八十五萬五千元，之後因自訴人於八十
      八年十月份至伊家裏敲玻璃，伊才將自甲○○處取得之債款轉予他人等語（參
      見本院卷二九頁正、反面、四十頁、五十頁反面筆錄），核與自訴人陳稱：被
      告曾寫了一張一百八十五萬元本票，在該本票後面寫月還一萬元，被告拿出該
      本票，由伊當場簽名，伊手上計有三張本票等語，（參見本院卷三十頁反面、
      第五十頁反面筆錄），且自承被告庭呈之協議書係伊簽的，目的係為留下證據
      ，被告有答應按月還一萬元，惟自八十八年七月二十八日起至今未攤還，伊敲
      玻璃係因被告及家人對伊完全不理會；被告提出之借據亦確有其事，被告答應
      將其對甲○○之債權轉讓與伊，惟伊向甲○○索取該筆款項，甲○○以伊無借
      據而未還款等語（參見本院卷四十頁反面、五十頁）、證人甲○○證述：八十
      八年七月二十八日被告有帶自訴人來找伊，曾提及伊欠乙○○之債權十一萬八
      千元讓給自訴人，伊亦在借據上簽名，惟自訴人來收錢時，未持單據，伊即將
      錢交予自訴人女兒等語（參見本院卷六六頁筆錄）均相符合，並有自訴人於八
      十九年三月九日庭呈被告於八十八年七月二十七日簽發，票面金額為一百八十
      五萬元正之本票背面書寫：「甲方乙○○以每月壹萬元，按月償還乙方丙○○
      ，恐空口無憑，故以此本票為憑證，並經見證人邱耀德及乙○○、丙○○簽名
      之本票影本（本院卷五二頁）、借據（本院卷四四頁）、協議書（本院卷四六
      頁）各一紙在卷可稽（其等原本閱後發還，影本附卷本院卷四十反面筆錄載明
      ），足徵，被告辯稱與自訴人間之借款債務業已達成還款協議，尚非子虛。則
      自訴人陳稱被告係以土地、房屋所有權之權狀及簽發本票二張向其詐借金錢等
      情，容有誤會。
（四）被告辯稱伊陸續向自訴人借錢，且自借款時起即按約定給付利息至八十八年五
      月份，之後未按約定給付，係因身體不好，有憂鬱症無法工作，且女兒謝碧雲
      生病需開刀住院，遂無法如期付款等語，而被告之女謝碧雲確實罹患腦內腓胝
      體動靜脈畸型，於八十八年十二月即入院接受治療，於八十九年一月二十日接
      受手術，同年一月二十九日出院等情，此有長庚紀念醫院診斷證明書一紙、財
      團法人新光吳火獅紀念醫院八十九年二月十一日（八九）新醫醫字第０八九號
      函覆被告之女謝碧雲之醫療情形一份在卷可參（本院卷四五頁、三三頁），另
      被告乙○○本身確實有重度憂鬱症等，分別此經祐民綜合醫院於八十九年三月
      十五日三祜字第二二七二號函覆：「病患乙○○因營養失調、焦慮症、急性胃
      炎於八十八年五月十四日至八十八年五月二十日在本院住院治療等語（本院卷
      五六頁）、行政院衛生署苗栗醫院於八十九年三月二十二日（八九）苗醫歷字
      第一一九九號函覆乙○○於民八十八年四月十三日在本院精神科門診初診直至
      民國八十八年十一月二十三日共於本科門診四次，診斷重度憂鬱症，若規律治
      療判斷可大幅改善，但彭君接受治療意願不高，預後可能不佳，有自殺之可能
      性等語（本院卷五七頁）可稽，再參以證人魏瑞珍證述：被告於八十六年五月
      份開始招會，於八十八年五月份曾倒會等語（本院卷六七頁筆錄）足徵，被告
      辯稱伊自八十六年起向自訴人借款時財務狀況良好，惟自八十八年五月份起因
      本身及女兒身體不好，無法如期幾付等情，應非子虛。
（五）被告嗣後確實欲依約每月給付一萬予自訴人，惟自訴人自承被告向伊要帳號，
      因認被告無誠信不肯給她等語（參見本院卷四一頁筆錄），則尚難以被告於債
      之關係成立後，有不為給付或惡意遲延給付等情形，即遽予推論被告自八十六
      年至八十七年十一月五日止所陸續借款均出於自始無意給付之詐欺犯罪故意。
（六）綜上所述，本案尚無積極證據證明被告有何詐欺取財之情形，自難以被告單純
      債務不履行之狀態，推定被告自始即有不法所有之意圖而施用詐術。則被告所
      為與刑法第三百三十九條第一項詐欺罪之構成要件不符，本件應屬民事務糾葛
      ，宜循民事程序途徑解決
據上論斷，應依刑事訴訟法第三百二十六條第三項、第二百五十二條第十款裁定如主
文。
中      華      民      國      九十      年    七    月    三十一     日
                                臺灣苗栗地方法院刑事第二庭
                                    法  官  黃  賢  婷
右正本證明與原本無異。
如不服本裁定應於送達後五日內向本院提出抗告狀。
                                    書記官  陳  文  聰
中      華      民      國      九十      年    七    月    三十一     日


司法院資訊處製作；財團法人民間司法改革基金會備份。
